【裁判字號】    91,上易,242
【裁判日期】    901210
【裁判案由】    侵占
【裁判全文】
臺灣高等法院臺中分院刑事判決                 民國九十一年度上易字第二四二號
    上  訴  人  臺灣臺中地方法院檢察署檢察官
    被      告  乙○○
右上訴人因被告侵占案件，不服臺灣臺中地方法院九十年度易字第二一六○號，中華
民國九十年十二月十日第一審判決（起訴案號：臺灣臺中地方法院檢察署八十九年度
偵緝字第四五五號），提起上訴，本院判決如左：
    主      文
上訴駁回。
    理      由
一、本案經本院審理結果，認第一審判決被告乙○○無罪，並無不當，應予維持，並
    引用第一審判決書記載之理由（如附件）。
二、按刑法上之侵占罪，係以持有他人之物而實行不法領得之意思為構成要件，是以
    必須所侵占之物於不法領得以前，即已在其實力支配之下，始與持有之要件相符
    。經查本件告訴人甲○○在遠東商業銀行五福分行第000000000000
    00號帳戶內之款項新台幣五十萬元，被告係利用曾持有告訴人之印章、國民身
    分證之機會，將告訴人上揭帳戶內之款項悉數領，其在不法領得之前，該款項
    仍屬遠東商銀所有，而非已在被告實力支配之下，亦即被告在未不法領得之前，
    並未持有該筆款項，自與變易持有為所有之侵占行為不合，原審因而以被告並無
    涉侵占犯行而為無罪之諭知，即無不當，上訴意旨仍執詞謂被告應負侵占罪責云
    云，非可採取，上訴為無理由，應予駁回。至被告盜領存款之部分，未經起訴，
    應由檢察官另行依法偵辦，併此明。
三、據上論斷，應依刑事訴訟法第三百七十三條、第三百六十八條，判決如主文。
本案經檢察官丙○○到庭執行職務。
中      華      民      國      九十一     年     六      月    十二    日
                                臺灣高等法院臺中分院刑事第二庭
                                      審判長法  官  羅  禮  政
                                            法  官  蔡  聰  明
                                            法  官  陳  欣  安
右正本證明與原本無異。
不得上訴。
                                            書記官  紀  美  鈺
中      華      民      國      九十一     年     六      月    十三    日
                              Ｒ
臺灣臺中地方法院刑事判決                          九十年度易字第二一六號
    公  訴  人  臺灣臺中地方法院檢察署檢察官
    被      告  乙○○  女  二十九歲（民國○○○年○月○日生）
                        住台中縣太平市○○里○○○街廿九號
                        身分證統一編號：Ｚ000000000號
    選任辯護人  王信雄律師
右列被告因侵占案件，經檢察官提起公訴（八十九年度偵緝字第四五五號），本院判
決如左：
    主  文
乙○○無罪。
    理  由
一、公訴意旨詳如附件起訴書所載。
二、公訴人認被告乙○○涉有刑法第三百三十五條第一項之侵占罪嫌，無非以告訴人
    甲○○之指訴、並有遠東國際商業銀行（下稱遠東商銀）消費者小額貸款契約書
    、取款條、存入憑條、匯款申請書、入戶電匯明細清單、攤還收息紀錄查詢單、
    存摺往來明細分戶帳、存摺及支付命令（均影本）等文件可資佐證，及告訴人辦
    妥貸款後，於貸款核撥前，告訴人之國民身分證及提款用之印章皆由被告保管中
    ，且告訴人未領得所貸款項等事實，亦有該存摺、告訴人於告訴狀指述明確在卷
    足考等語，為其主要論據。訊據被告乙○○堅決否認有右揭侵占犯行，並辯稱：
    偕同告訴人至高雄市遠東商銀五福分行辦理貸款時，即與告訴人談妥俟貸款核撥
    後，其中新台幣（下同）十六萬元匯交告訴人繳納罰金，其餘款項則借張元才週
    轉，貸款利息由張元才負責繳納，而貸款核撥後，張元才亦確實有匯款十六萬元
    予告訴人、並代為繳交多期利息等語。
三、按犯罪事實應依證據認定之，無證據不得推定其犯罪事實；又不能證明被告犯罪
    或其行為不罰者，應諭知無罪之判決，刑事訴訟法第一百五十四條、第三百零一
    條第一項分別定有明文。再刑法上之侵占罪，係以侵占自己持有他人之物為要件
    ，所謂他人之物，乃指有形之動產、不動產而言，並不包括無形之權利在內，單
    純之權利不得為侵占之客體，最高法院著有七十一年臺上字第二三○四號判例可
    資參照。經查，被告乙○○固不諱言有陪同告訴人甲○○至高雄市遠東商銀五福
    分行辦理貸款之事實，核與告訴人指訴之情節相符，嗣遠東商銀五福分行核准告
    訴人之該項貸款，並於民國八十七年四月九日將該筆貸款撥入告訴人在該分行所
    開設之第00000000000000號帳戶內，亦有告訴人之上揭帳號活期
    儲蓄存款存摺影本在卷可稽，則縱告訴人於辦妥貸款手續後，即將其國民身分證
    、印章交付被告，然被告所持有者亦僅係告訴人之印章、國民身分證之有體物而
    已，並未持有告訴人之貸款所得之金錢，蓋告訴人於遠東商銀五福分行核准貸款
    、並將款項撥入告訴人在該分行所開設之帳戶後，告訴人與遠東商銀五福分行間
    即成立消費寄託契約之法律關係，被告就遠東商銀五福分行所核撥入告訴人上揭
    帳戶內之金錢，並無事實上之支配、持有，就該筆款項被告無從變易其持有意思
    為所有意思之餘地，且告訴人於遠東商銀五福分行將其所貸借之款項核撥入上揭
    帳戶後，告訴人對遠東商銀五福分行所取得者，僅寄託人之消費寄託物返還請求
    權，屬民法上債之權利，依前揭判例意旨所示，該消費寄託物返還請求權亦不得
    為刑法侵占罪之客體，揆諸前揭判例意旨甚明；至被告雖曾持有告訴人之印章、
    國民身分證，然被告嗣於告訴人詢問時，即將告訴人之印章、國民身分證交還告
    訴人，顯見告訴人主觀上並無變易其持有告訴人印章、國民身分證之意思為所有
    之意思，公訴人認被告利用保管告訴人印章、國民身分證之機會，將告訴人在遠
    東商銀五福分行所開設之上開帳戶內之款項悉數提領，並交付部分款項予張元才
    ，係犯刑法第三百三十五條第一項之侵占罪，容屬有誤。此外，復查無其他積極
    證據足資證明被告確有公訴人所指之侵占犯行，依法自應為被告無罪之諭知。
四、末按，公訴意旨指被告係利用保管告訴人之國民身分證、印章之機會，將告訴人
    上揭帳戶內之款項悉數提領，則告訴人是否另涉有偽造文書犯行，即非無推求之
    餘地，雖公訴意旨以告訴人既同意被告保管其國民身分證及印章，認被告即無涉
    犯偽造署押、盜用印章之罪嫌，然告訴人同意被告代為保管印章，並不必然即係
    同意被告使用其印章，且告訴人告訴意旨係謂被告利用告訴人需款繳交罰金之機
    會，向告訴人表示可透過關係向銀行貸款，於告訴人辦妥貸款手續後，復以保障
    酬金為由，要求告訴人交付印章，嗣即利用持有告訴人印章之機會，將銀行核撥
    入告訴人帳戶之款項悉數提領，則被告上開行為是否另涉有刑法詐欺或背信之罪
    嫌，亦非無研求之餘地，惟因上述偽造文書、詐欺或背信部分，與前開經起訴之
    侵占罪部分，行為不同、罪名復異，並無裁判上一罪或事實上一罪之關係，無審
    判不可分原則之適用，上述偽造文書、詐欺或背信部分既均未經起訴，本院無從
    審究，應由檢察官另行依法偵辦，附此敘明。
據上論斷，應依刑事訴訟法第三百零一條第一項，判決如主文。
中      華      民      國      九十      年      十二    月    十      日
                                  臺灣臺中地方法院刑事第二庭
                                      法  官  呂  麗  玉
右正本證明與原本無異。
如不服本判決，應於判決送達後十日內向本院提出上訴狀，上訴於臺灣高等法院臺中
分院( 須附繕本 )。
                                      書記官
中      華      民      國      九十      年      十二    月    十      日


司法院資訊處製作；財團法人民間司法改革基金會備份。
